ACORDAO-COMPLETO-2404745

ACÓRDÃO 9014/2020 ATA 29/2020 - PRIMEIRA CÂMARA

VISTOS, relatados e discutidos estes autos de tomada de contas especial instaurada pelo Ministério do Desenvolvimento Social (MDS) , em desfavor do Sr. Eduardo Henrique Tavares Dominici, ex-Prefeito de São João Batista/MA, gestão 2005-2008 e 2008-2011 (peça 4, p. 192-194) , em razão da não comprovação da boa e regular gestão dos recursos repassados ao referido município pelo Fundo Nacional de Assistência Social (FNAS) , nos montantes de R$ 426.152,39, no exercício de 2007, e R$ 361.091,00, no exercício de 2008, na modalidade fundo a fundo, a título de cofinanciamento federal de ações continuadas de assistência social, no âmbito do Sistema Único de Assistência Social (SUAS) , e que tinham por objeto a execução dos serviços de Proteção Social Básica (PSB) e Proteção Social Especial (PSE) ,
	ACORDAM os Ministros do Tribunal de Contas da União, reunidos em sessão da 1ª Câmara, com fundamento nos arts. 1º, inciso I, 16, inciso III, alíneas "b" e "c", da Lei 8.443/1992 c/c os arts. 19 e 23, inciso III, da mesma Lei, e com arts. 1º, inciso I, 209, incisos II e III, 210 e 214, inciso III, do Regimento Interno, em:
	9.1. julgar irregulares as contas do Sr. Eduardo Henrique Tavares Dominici, ex-Prefeito de São João Batista/MA, gestão 2005-2008 e 2008-2011, condenando-o ao pagamento das quantias a seguir especificadas, atualizadas monetariamente e acrescidas dos juros de mora, calculados a partir das datas discriminadas até a efetiva quitação do débito, fixando-lhe o prazo de 15 (quinze) dias para que comprove, perante o Tribunal, o recolhimento da referida quantia aos cofres do Fundo Nacional de Assistência Social - FNAS, nos termos do art. 23, inciso III, alínea "a", da citada Lei c/c o art. 214, inciso III, alínea "a", do Regimento Interno, ante a não comprovação da boa, regular e integral aplicação dos recursos dos Programas de Proteção Social Básica (PSB) e Proteção Social Especial (PSE) :
                      TRIBUNAL DE CONTAS DA UNIÃO	TC Processo 027.219/2017-8
	VALOR ORIGINAL (R$) 
	DATA DA OCORRÊNCIA

	4.640,00
	2/2/2007

	3.100,00
	8/2/2007

	6.318,00
	23/2/2007

	1.259,25
	23/2/2007

	4.640,00
	26/2/2007

	754,00
	20/3/2007

	1.819,00
	20/3/2007

	5.000,00
	22/3/2007

	6.100,00
	22/3/2007

	7.520,00
	22/3/2007

	2.070,00
	7/5/2007

	5.000,00
	10/5/2007

	4.640,00
	24/5/2007

	1.250,00
	30/5/2007

	1.440,00
	13/6/2007

	4.600,00
	13/6/2007

	1.397,65
	27/6/2007

	5.100,00
	4/7/2007

	9.221,16
	10/7/2007

	1.350,00
	11/7/2007

	3.887,36
	1/8/2007

	3.000,00
	2/8/2007

	1.500,00
	16/8/2007

	989,51
	23/8/2007

	2.000,00
	31/8/2007

	1.000,00
	11/9/2007

	1.036,00
	12/9/2007

	4.600,00
	14/9/2007

	1.500,00
	26/9/2007

	9.200,00
	18/10/2007

	5.100,00
	25/10/2007

	12.150,00
	22/11/2007

	5.000,00
	28/12/2007

	950,00
	16/2/2007

	4.323,24
	23/2/2007

	1.250,00
	26/2/2007

	4.323,24
	22/3/2007

	7.850,00
	22/3/2007

	1.825,00
	22/3/2007

	2.000,00
	19/4/2007

	1.701,30
	20/4/2007

	1.000,00
	8/5/2007

	4.600,00
	15/5/2007

	1.000,00
	15/5/2007

	9.500,00
	24/5/2007

	4.350,00
	13/6/2007

	3.500,00
	28/6/2007

	4.350,00
	10/7/2007

	306,70
	1/8/2007

	6.500,00
	2/8/2007

	4.350,00
	23/8/2007

	1.450,00
	12/9/2007

	4.350,00
	13/9/2007

	3.350,00
	18/10/2007

	10.050,00
	25/10/2007

	1.000,00
	7/11/2007

	3.350,00
	21/11/2007

	3.350,00
	6/12/2007

	2.338,00
	6/12/2007

	2.553,00
	16/2/2007

	3.290,00
	22/3/2007

	7.950,00
	3/4/2007

	2.700,00
	3/4/2007

	4.600,00
	19/4/2007

	2.553,00
	24/4/2007

	4.448,00
	26/4/2007

	300,00
	3/5/2007

	1.050,00
	25/5/2007

	995,00
	29/5/2007

	1.950,00
	13/6/2007

	1.155,00
	20/6/2007

	5.100,00
	5/7/2007

	3.404,00
	9/7/2007

	1.166,02
	25/7/2007

	1.995,00
	1/8/2007

	5.500,00
	2/8/2007

	2.865,80
	2/8/2007

	1.225,00
	3/8/2007

	3.130,25
	12/9/2007

	862,56
	19/9/2007

	2.553,00
	1/10/2007

	1.076,20
	17/10/2007

	2.553,00
	19/10/2007

	10.100,00
	25/10/2007

	10.000,00
	22/11/2007

	983,95
	22/11/2007

	851,00
	27/12/2007

	10.500,00
	28/12/2007

	9.200,00
	10/1/2008

	2.000,00
	22/1/2008

	7.900,00
	28/2/2008

	13.800,00
	6/5/2008

	4.600,00
	5/6/2008

	6.000,00
	5/6/2008

	5.055,00
	24/6/2008

	11.200,00
	17/7/2008

	5.000,00
	26/8/2008

	2.000,00
	26/8/2008

	5.000,00
	17/9/2008

	2.550,00
	18/9/2008

	2.350,00
	10/1/2008

	9.500,00
	11/1/2008

	5.500,00
	11/1/2008

	2.500,00
	29/1/2008

	2.200,00
	21/2/2008

	3.850,00
	27/2/2008

	5.000,00
	28/2/2008

	350,00
	20/3/2008

	1.000,00
	20/3/2008

	1.000,00
	20/3/2008

	4.500,00
	26/3/2008

	1.500,00
	10/4/2008

	3.850,00
	16/4/2008

	2.350,00
	16/4/2008

	3.000,00
	16/4/2008

	1.000,00
	21/5/2008

	1.350,00
	27/5/2008

	5.000,00
	5/6/2008

	2.500,00
	19/6/2008

	2.000,00
	23/6/2008

	3.000,00
	4/7/2008

	12.750,00
	10/7/2008

	5.000,00
	26/8/2008

	3.960,00
	27/8/2008

	3.960,00
	17/9/2008

	1.000,00
	18/9/2008

	1.278,00
	24/9/2008

	2.800,00
	30/9/2008

	4.960,00
	31/10/2008

	2.500,00
	6/11/2008

	1.500,00
	14/11/2008

	4.960,00
	27/11/2008

	4.100,00
	23/12/2008

	4.000,00
	30/12/2008

	2.500,00
	29/1/2008

	7.950,00
	21/2/2008

	7.900,00
	26/3/2008

	851,00
	17/4/2008

	851,00
	5/5/2008

	7.100,00
	8/5/2008

	7.030,00
	21/5/2008

	851,00
	3/6/2008

	851,00
	27/6/2008

	13.800,00
	10/7/2008

	7.500,00
	22/8/2008

	851,00
	27/8/2008

	8.000,00
	30/9/2008

	2.672,00
	18/12/2008

	2.500,00
	23/12/2008

	2.180,00
	23/12/2008

	3.500,00
	30/12/2008

	4.800,00
	30/12/2008

	1.240,00
	30/12/2008

9.2. aplicar ao Sr. Eduardo Henrique Tavares Dominici a multa prevista no art. 57 da Lei nº 8.443/1992, no valor de R$ 35.000,00 (trinta e cinco mil reais) , concedendo-lhe prazo de quinze dias, a contar da notificação,  para que comprove, perante o Tribunal (art. 214, inciso III, alínea "a", do Regimento Interno) , o recolhimento da dívida aos cofres do Tesouro Nacional, atualizada monetariamente desde a data deste Acórdão até a do efetivo recolhimento, se for paga após o vencimento, na forma da legislação em vigor;
9.3. autorizar, desde logo, a cobrança judicial das dívidas, nos termos do art. 28, inciso II, da multicitada Lei nº 8.443/1992, caso não atendida a notificação;
9.4. enviar cópia do presente acórdão à Procuradoria da República no Maranhão, nos termos do § 3º do art. 16 da Lei 8.443/1992, c/c o § 7º do art. 209 do Regimento Interno do TCU, para adoção das medidas que entender cabíveis em seu âmbito de atuação;
9.5. enviar cópia do presente acórdão à Secretaria Especial do Desenvolvimento Social e ao responsável.

Tomada de Contas Especial instaurada pelo Ministério do Desenvolvimento Social, em razão da impugnação parcial de despesas dos recursos repassados, a Município, à conta dos programas vinculados ao FNAS.

Primeira Câmara

Prefeitura Municipal de São João Batista - MA.

3. Responsável: Eduardo Henrique Tavares Dominici (CPF XXX.986.863-XX).

13.1. Ministros presentes: Walton Alencar Rodrigues (Presidente), Benjamin Zymler e Bruno Dantas.
13.2. Ministro-Substituto convocado: Augusto Sherman Cavalcanti (Relator).
13.3. Ministro-Substituto presente: Weder de Oliveira.

EDUARDO HENRIQUE TAVARES DOMINICI

AUGUSTO SHERMAN

Adoto como relatório a instrução lançada aos autos pela SecexTCE (peça 15) :
	"INTRODUÇÃO
	Cuidam os autos de tomada de contas especial instaurada pelo Ministério do Desenvolvimento Social (MDS) , em desfavor do Sr. Eduardo Henrique Tavares Dominici, ex-Prefeito de São João Batista/MA, gestão 2005-2008 e 2008-2011 (peça 4, p. 192-194) , em razão da não comprovação da boa e regular gestão dos recursos repassados ao referido município pelo Fundo Nacional de Assistência Social (FNAS) , nos exercícios de 2007 e 2008, na modalidade fundo a fundo, a título de cofinanciamento federal de ações continuadas de assistência social, no âmbito do Sistema Único de Assistência Social (SUAS) , e que tinham por objeto a execução dos serviços de Proteção Social Básica (PSB) e Proteção Social Especial (PSE) .
HISTÓRICO
De acordo com os demonstrativos de parcelas pagas pelo Sistema Único da Assistência Social (peça 2, p. 38-42; 56-58) , o Fundo Nacional de Assistência Social (FNAS) transferiu ao município recursos no montante de R$ 426.152,39, no exercício de 2007, e R$ 361.091,00, no exercício de 2008, para serem aplicados nos Serviços de Proteção Social Básica (PSB) e Proteção Social Especial (PSE) .
O instrumento de prestação de contas referente ao exercício de 2007, denominado Demonstrativo Sintético Anual de Execução Físico Financeira, foi disponibilizado no sistema de informação pertinente, o SUASWeb, em 30/6/2008 (peça 2, p. 44-46) , já com o Parecer do Conselho Municipal de Assistência Social  (CMAS) (peça 2, p. 48) . Já o referente ao exercício de 2008 foi disponibilizado no SUAS Web em 30/6/2009 (peça 2, p. 60-62) , também com o Parecer do Conselho Municipal de Assistência Social  (CMAS) (peça 2, p. 64-66) .
O fundamento para a instauração da Tomada de Contas Especial, conforme consignado no pelo tomador de contas (peça 4, p. 174) , foi a constatação da seguinte irregularidade: 
	Impugnação parcial de despesas, corroborada por meio dos itens 6.1.1, 6.4.1 e 6.4.2, das irregularidades evidenciadas no Relatório de Fiscalização nº 01257, de 29/10/2008, da CGU, emitido pela Secretaria Federal de Controle Interno da Controladoria-Geral da União, conforme consta na Nota Técnica nº 1.938/2016 - CPCRFF/CGPC/DEFNAS emitida pela Coordenação de Prestação de Contas Repasse Fundo a Fundo do FNAS, em 21/10/2016, referente ao Processo nº 71001.117051/2008-73, no valor de R$ 318.509,19, e do Termo de Aprovação Parcial, de 21/10/2016, bem como da Nota Técnica nº 1.124/2016 - CPCRFF/CGPC/DEFNAS emitida pela Coordenação de Prestação de Contas Repasse Fundo a Fundo do FNAS, em 15/6/2016, referente ao Processo nº 71001.032257/2009-13, no valor de R$ 273.250,00, e do Termo de Aprovação Parcial, de 20/6/2016. 
O responsável arrolado na fase interna foi devidamente comunicado e, diante da ausência de justificativas suficientes para elidir a irregularidade e da não devolução dos recursos, instaurou-se a tomada de contas especial (v. edital à peça 3, p. 166) .
No Relatório de TCE 196/2016 (peça 4, p. 168-184) , concluiu-se que o dano ao erário apurado foi de R$ 318.509,19, sendo apontado como responsável o Sr. Eduardo Henrique Tavares Dominici.
O Ministério da Transparência, Fiscalização e Controladoria-Geral da União - CGU emitiu o Relatório de Auditoria 763/2017 (peça 4, p. 196-198) , Certificado de Auditoria 763/2017 (peça 4, p. 199) e Parecer do Dirigente do órgão de Controle Interno 763/2017 (peça 4, p. 200) .
O Ministério de Estado do Desenvolvimento Social atestou haver tomado conhecimento das conclusões contidas no Relatório e Certificado de Auditoria Interna, bem como no Parecer do Dirigente do órgão de Controle Interno, opinando pela irregularidade das contas (peça 4, p. 210) .
Na instrução inicial (peça 9) , analisando-se os documentos nos autos, concluiu-se pela necessidade de realização de citação para as irregularidades abaixo: 
Irregularidade 1: não comprovação da boa e regular aplicação dos recursos repassados na modalidade fundo a fundo, à conta dos programas Proteção Social Básica - PSB e Proteção Social Especial - PSE, vinculados ao Fundo Nacional de Assistência Social, nos exercícios de 2007 e 2008.
Evidências da irregularidade: Relatório de Fiscalização 1257, referente ao 27º Sorteio do Projeto de Fiscalização a partir de Sorteios Públicos (peça 2, p. 96-108) ; Notas Técnicas 427/2016 - CPCRFF/CGPC/DEFNAS (peça 2, p. 120-132) e 431/2016 - CPCRFF/CGPC/DEFNAS (peça 2, p. 134-150) .
Normas infringidas: Constituição Federal art. 37, caput, c/c art. 70, parágrafo único; Decreto-lei 200/67, art. 93; art. 11 da Portaria MDS 459, de 9 de setembro de 2005; art. 7º da Portaria MDS 96, de 26 de março de 2009.
9.2.	Quantia impugnada:
	(...) 
9.2.1.	Cofre credor: Fundo Nacional de Assistência Social.
9.3.	Responsável: Eduardo Henrique Tavares Dominici (CPF XXX.986.863-XX) .
9.3.1.	Conduta: deixar de comprovar a boa e regular aplicação dos recursos transferidos pelo FNAS ao município de São João Batista/MA, nos exercícios de 2007 e 2008, para a promoção das ações de Proteção Social Básica e Proteção Social Especial, em virtude de não ter apresentado em sua prestação de contas documentos hábeis a aferir o nexo causal entre o objeto executado e os recursos transferidos, tais como notas de empenho, notas fiscais, cópias de cheques, extratos bancários, relação de pagamentos, entre outros. 
9.3.2.	Nexo de causalidade: A conduta do ex-gestor resultou na falta de comprovação dos gastos realizados, contrariando o disposto no parágrafo único do art. 70 da Constituição Federal, art. 93 do Decreto-Lei 200/1967  e art. 7º da Portaria MDS 96/2009
9.3.3.	Culpabilidade: Não há no processo indicação suficiente para afirmar que houve boa-fé do responsável; é razoável afirmar que era possível ao responsável ter consciência da ilicitude do ato que praticou e que lhe era exigível conduta diversa daquela que adotou, considerados a legislação e as circunstâncias que o cercava
9.4.	Encaminhamento: citação.
Em cumprimento ao pronunciamento da unidade (peça 11) , foi efetuada citação dos responsáveis, nos moldes adiante:
	Comunicação: Ofício 3121/2018 - Secex-TCE (peça 12) 
Data da Expedição: 22/11/2018
Data da Ciência: 14/12/2018  (peça 13) 
Observação: Ofício enviado para o endereço do responsável, conforme pesquisa de endereço no sistema CPF da Receita Federal (peça 13) .
	
11.	Conforme Despacho de Conclusão das Comunicações Processuais (peça 14) , informamos que as providências inerentes às comunicações processuais foram concluídas. 
Transcorrido o prazo regimental, o responsável permaneceu silente, devendo ser considerado revel, nos termos do art. 12, §3º, da Lei 8.443/1992.
ANÁLISE DOS PRESSUPOSTOS DE PROCEDIBILIDADE DA IN/TCU 71/2012
Apreciação do Prejuízo ao Contraditório e Ampla Defesa
	Verifica-se que não houve o transcurso de mais de dez anos desde o fato gerador sem que tenha havido a notificação dos responsáveis pela autoridade administrativa federal competente (art. 6º, inciso II, c/c art. 19 da IN/TCU 71/2012, modificada pela IN/TCU 76/2016) , uma vez que o fato gerador da irregularidade sancionada ocorreu entre 2/2/2007 e 30/12/2008, e o responsável foi notificado sobre a irregularidade pela autoridade administrativa competente em 17/6/2016, conforme edital acostado à peça 3, p. 166.
Valor de Constituição da TCE 	
Verifica-se, ainda, que o valor atualizado do débito apurado (sem juros) em 1/1/2017 é superior ao limite mínimo de R$ 100.000,00, na forma estabelecida conforme os arts. 6º, inciso I, e 19 da IN/TCU 71/2012, modificada pela IN/TCU 76/2016. 
OUTROS PROCESSOS/DÉBITOS NOS SISTEMAS DO TCU COM OS MESMOS RESPONSÁVEIS
Informa-se que foi encontrado processo no Tribunal com os mesmos responsáveis:
	Responsável
	Processos

	Eduardo Henrique Tavares Dominici
	Processo 009.189/2012-2 (TCE, aberto) , Processo 027.219/2017-8 (TCE, aberto) 

16.	A tomada de contas especial está, assim, devidamente constituída e em condição de ser instruída.
EXAME TÉCNICO
Da validade das notificações:
Preliminarmente, cumpre tecer breves considerações sobre a forma como são realizadas as comunicações processuais no TCU. A esse respeito, destacam-se o art. 179, do Regimento Interno do TCU (Resolução 155, de 4/12/2002) e o art. 4º, inciso III, § 1º, da Resolução TCU 170, de 30 de junho de 2004, in verbis:
Art. 179. A citação, a audiência ou a notificação, bem como a comunicação de diligência, farse-ão:
I - mediante ciência da parte, efetivada por servidor designado, por meio eletrônico, fac-símile, telegrama ou qualquer outra forma, desde que fique confirmada inequivocamente a entrega da comunicação ao destinatário;
II - mediante carta registrada, com aviso de recebimento que comprove a entrega no endereço do destinatário;
III - por edital publicado no Diário Oficial da União, quando o seu destinatário não for localizado
 (...) 
Art. 3º As comunicações serão dirigidas ao responsável, ou ao interessado, ou ao dirigente de órgão ou entidade, ou ao representante legal ou ao procurador constituído nos autos, com poderes expressos no mandato para esse fim, por meio de:
I - correio eletrônico, fac-símile ou telegrama;
II - servidor designado;
III - carta registrada, com aviso de recebimento;
IV - edital publicado no Diário Oficial da União, quando o seu destinatário não for localizado, nas hipóteses em que seja necessário o exercício de defesa.
Art. 4º. Consideram-se entregues as comunicações:
I - efetivadas conforme disposto nos incisos I e II do artigo anterior, mediante confirmação da ciência do destinatário;
II - realizadas na forma prevista no inciso III do artigo anterior, com o retorno do aviso de recebimento, entregue comprovadamente no endereço do destinatário;
III - na data de publicação do edital no Diário Oficial da União, quando realizadas na forma prevista no inciso IV do artigo anterior.
§ 1º O endereço do destinatário deverá ser previamente confirmado mediante consulta aos sistemas disponíveis ao Tribunal ou a outros meios de informação, a qual deverá ser juntada ao respectivo processo.
 (...) 
Bem se vê, portanto, que a validade da citação via postal não depende de que o aviso de recebimento seja assinado pelo próprio destinatário da comunicação, o que dispensa, no caso em tela, a entrega do AR em 'mãos próprias'. A exigência da norma é no sentido de o Tribunal verificar se a correspondência foi entregue no endereço correto, residindo aqui a necessidade de certeza inequívoca. 
Não é outra a orientação da jurisprudência do TCU, conforme se verifica dos julgados a seguir transcritos:
São válidas as comunicações processuais entregues, mediante carta registrada, no endereço correto do responsável, não havendo necessidade de que o recebimento seja feito por ele próprio (Acórdão 3648/2013-TCU-Segunda Câmara, Relator Ministro JOSÉ JORGE) ;
É prescindível a entrega pessoal das comunicações pelo TCU, razão pela qual não há necessidade de que o aviso de recebimento seja assinado pelo próprio destinatário. Entregandose a correspondência no endereço correto do destinatário, presume-se o recebimento da citação. (Acórdão 1019/2008-TCU-Plenário, Relator Ministro BENJAMIN ZYMLER) ;
As comunicações do TCU, inclusive as citações, deverão ser realizadas mediante Aviso de Recebimento - AR, via Empresa Brasileira de Correios e Telégrafos, bastando para sua validade que se demonstre que a correspondência foi entregue no endereço correto. (Acórdão 1526/2007-TCU-Plenário, Relator Ministro AROLDO CEDRAZ) .
A validade do critério de comunicação processual do TCU foi referendada pelo Supremo Tribunal Federal, nos termos do julgamento do MS-AgR 25.816/DF, por meio do qual se afirmou a desnecessidade da ciência pessoal do interessado, entendendo-se suficiente a comprovação da entrega do 'AR' no endereço do destinatário:
Ementa: agravo regimental. Mandado de segurança. Desnecessidade de intimação pessoal das decisões do tribunal de contas da união. art. 179 do regimento interno do TCU. Intimação do ato impugnado por carta registrada, iniciado o prazo do art. 18 da lei nº 1.533/51 da data constante do aviso de recebimento. Decadência reconhecida. Agravo improvido.
O envio de carta registrada com aviso de recebimento está expressamente enumerado entre os meios de comunicação de que dispõe o Tribunal de Contas da União para proceder às suas intimações.
O inciso II do art. 179 do Regimento Interno do TCU é claro ao exigir apenas a comprovação da entrega no endereço do destinatário, bastando o aviso de recebimento simples. 
Da revelia do Sr. Eduardo Henrique Tavares Dominici
No caso vertente, a citação do responsável se deu em endereço provenientes de pesquisa realizada no sistema CPF da Receita Federal, conforme indicado no item 10 acima.
Nos processos do TCU, a revelia não leva à presunção de que seriam verdadeiras todas as imputações levantadas contra o responsável, diferentemente do que ocorre no processo civil, em que a revelia do réu opera a presunção da verdade dos fatos narrados pelo autor (Acórdão 1009/2018-TCU-Plenário, Relator: BRUNO DANTAS; 2369/2013 - TCU - Plenário, Relator: BENJAMIN ZYMLER e 2449/2013 - TCU - Plenário, Relator: BENJAMIN ZYMLER) . Dessa forma, a avaliação da responsabilidade do agente não pode prescindir da prova existente no processo ou para ele carreada. 
Ao não apresentar sua defesa, o responsável deixou de produzir prova da regular aplicação dos recursos sob sua responsabilidade, em afronta às normas que impõem aos gestores públicos a obrigação legal de, sempre que demandados pelos órgãos de controle, apresentar os documentos que demonstrem a correta utilização das verbas públicas, a exemplo do contido no art. 93 do Decreto-Lei 200/1967: 'Quem quer que utilize dinheiros públicos terá de justificar seu bom e regular emprego na conformidade das leis, regulamentos e normas emanadas das autoridades administrativas competentes.' 
Mesmo as alegações de defesa não sendo apresentadas, considerando o princípio da verdade real que rege esta Corte, procurou-se buscar, em manifestações dos responsáveis na fase interna desta Tomada de Contas Especial, se havia algum argumento que pudesse ser aproveitado a seu favor. 
Entretanto, o mesmo não apresentou argumentos na fase interna aptos a elidir as irregularidades apontadas.
Em se tratando de processo em que a parte interessada não se manifestou acerca das irregularidades imputadas, não há elementos para que se possa efetivamente aferir e reconhecer a ocorrência de boa-fé na conduta do responsável, podendo este Tribunal, desde logo, proferir o julgamento de mérito pela irregularidade das contas, conforme os termos dos §§ 2º e 6º do art. 202 do Regimento Interno do TCU. (Acórdão 2064/2011-TCU-Primeira Câmara (relator: Ubiratan Aguiar) , 6.182/2011-TCU-1ª Câmara (relator: Weber de Oliveira) , 4.072/2010-TCU-1ª Câmara (Relator: Valmir Campelo) , 1.189/2009-TCU-1ª Câmara (Relator: Marcos Bemquerer) , 731/2008-TCU-Plenário (Relator: Aroldo Cedraz) .
Dessa forma, o Sr. Eduardo Henrique Tavares Dominici deve ser considerado revel, nos termos do art. 12, §3º, da Lei 8.443/1992, devendo as suas contas serem julgadas irregulares, condenando-o ao débito apurado.
Prescrição da Pretensão Punitiva
Vale ressaltar que a pretensão punitiva do TCU, conforme Acórdão 1441/2016-TCU-Plenário, Relator: Benjamin Zymler, que uniformizou a jurisprudência acerca dessa questão, subordina-se ao prazo geral de prescrição indicado no art. 205 do Código Civil, que é de dez anos, contado da data de ocorrência da irregularidade sancionada, nos termos do art. 189 do Código Civil, sendo este prazo interrompido pelo ato que ordenar a citação, a audiência ou a oitiva dos responsáveis.
No caso em exame, não ocorreu a prescrição, uma vez que a irregularidade sancionada ocorreu entre 2/2/2007 e 30/12/2008, e o ato de ordenação da citação ocorreu em 25/8/2018.
CONCLUSÃO
Em face da análise promovida na seção 'Exame Técnico', verifica-se que o Sr. Eduardo Henrique Tavares Dominici (CPF XXX.986.863-XX) não logrou comprovar a boa e regular aplicação dos recursos e, instado a se manifestar, optou pelo silêncio, configurando a revelia, nos termos do §3º, do art. 12, da Lei 8.443/1992. Ademais, inexistem nos autos elementos que demonstrem a boa-fé do responsável ou a ocorrência de outras excludentes de culpabilidade.
Vale ressaltar que a jurisprudência pacífica nesta Corte é no sentido da imprescritibilidade das ações de ressarcimento ao erário (Súmula TCU 282) . Dessa forma, identificado dano ao erário, devese instaurar e julgar o processo de tomada de contas especial para responsabilizar seus agentes causadores, respeitando o direito ao contraditório e à ampla defesa, independentemente de quando ocorreram os atos impugnados.
Verifica-se também que não houve a prescrição da pretensão punitiva, conforme análise já realizada.
Tendo em vista que não constam dos autos elementos que permitam reconhecer a boa-fé do responsável, sugere-se que as suas contas sejam julgadas irregulares, nos termos do art. 202, § 6º, do Regimento Interno do TCU, com a imputação do débito atualizado monetariamente e acrescido de juros de mora, nos termos do art. 202, §1º do Regimento Interno do TCU, descontado o valor eventualmente recolhido.
PROPOSTA DE ENCAMINHAMENTO
Diante do exposto, submetemos os autos à consideração superior, propondo ao Tribunal:
considerar revel o Sr. Eduardo Henrique Tavares Dominici (CPF XXX.986.863-XX) , para todos os efeitos, dando-se prosseguimento ao processo, com fulcro no art. 12, § 3º, da Lei 8.443/1992; 
julgar irregulares, nos termos dos arts. 1º, inciso I, 16, inciso III, alíneas b e c, da Lei 8.443/1992, c/c os arts. 19 e 23, inciso III, da mesma Lei, as contas do Sr. Eduardo Henrique Tavares Dominici (CPF XXX.986.863-XX) , condenando-o ao pagamento das importâncias a seguir especificadas, atualizadas monetariamente e acrescidas dos juros de mora, calculadas a partir das datas discriminadas até a data da efetiva quitação do débito, fixando-lhe o prazo de quinze dias, para que comprove, perante o Tribunal, o recolhimento das referidas quantias aos cofres do Fundo Nacional de Assistência Social, nos termos do art. 23, inciso III, alínea 'a', da citada lei, c/c o art. 214, inciso III, alínea 'a', do Regimento Interno do TCU.  
                      TRIBUNAL DE CONTAS DA UNIÃO	TC Processo 027.219/2017-8
	VALOR ORIGINAL (R$) 
	DATA DA OCORRÊNCIA

	4.640,00
	2/2/2007

	3.100,00
	8/2/2007

	6.318,00
	23/2/2007

	1.259,25
	23/2/2007

	4.640,00
	26/2/2007

	754,00
	20/3/2007

	1.819,00
	20/3/2007

	5.000,00
	22/3/2007

	6.100,00
	22/3/2007

	7.520,00
	22/3/2007

	2.070,00
	7/5/2007

	5.000,00
	10/5/2007

	4.640,00
	24/5/2007

	1.250,00
	30/5/2007

	1.440,00
	13/6/2007

	4.600,00
	13/6/2007

	1.397,65
	27/6/2007

	5.100,00
	4/7/2007

	9.221,16
	10/7/2007

	1.350,00
	11/7/2007

	3.887,36
	1/8/2007

	3.000,00
	2/8/2007

	1.500,00
	16/8/2007

	989,51
	23/8/2007

	2.000,00
	31/8/2007

	1.000,00
	11/9/2007

	1.036,00
	12/9/2007

	4.600,00
	14/9/2007

	1.500,00
	26/9/2007

	9.200,00
	18/10/2007

	5.100,00
	25/10/2007

	12.150,00
	22/11/2007

	5.000,00
	28/12/2007

	950,00
	16/2/2007

	4.323,24
	23/2/2007

	1.250,00
	26/2/2007

	4.323,24
	22/3/2007

	7.850,00
	22/3/2007

	1.825,00
	22/3/2007

	2.000,00
	19/4/2007

	1.701,30
	20/4/2007

	1.000,00
	8/5/2007

	4.600,00
	15/5/2007

	1.000,00
	15/5/2007

	9.500,00
	24/5/2007

	4.350,00
	13/6/2007

	3.500,00
	28/6/2007

	4.350,00
	10/7/2007

	306,70
	1/8/2007

	6.500,00
	2/8/2007

	4.350,00
	23/8/2007

	1.450,00
	12/9/2007

	4.350,00
	13/9/2007

	3.350,00
	18/10/2007

	10.050,00
	25/10/2007

	1.000,00
	7/11/2007

	3.350,00
	21/11/2007

	3.350,00
	6/12/2007

	2.338,00
	6/12/2007

	2.553,00
	16/2/2007

	3.290,00
	22/3/2007

	7.950,00
	3/4/2007

	2.700,00
	3/4/2007

	4.600,00
	19/4/2007

	2.553,00
	24/4/2007

	4.448,00
	26/4/2007

	300,00
	3/5/2007

	1.050,00
	25/5/2007

	995,00
	29/5/2007

	1.950,00
	13/6/2007

	1.155,00
	20/6/2007

	5.100,00
	5/7/2007

	3.404,00
	9/7/2007

	1.166,02
	25/7/2007

	1.995,00
	1/8/2007

	5.500,00
	2/8/2007

	2.865,80
	2/8/2007

	1.225,00
	3/8/2007

	3.130,25
	12/9/2007

	862,56
	19/9/2007

	2.553,00
	1/10/2007

	1.076,20
	17/10/2007

	2.553,00
	19/10/2007

	10.100,00
	25/10/2007

	10.000,00
	22/11/2007

	983,95
	22/11/2007

	851,00
	27/12/2007

	10.500,00
	28/12/2007

	9.200,00
	10/1/2008

	2.000,00
	22/1/2008

	7.900,00
	28/2/2008

	13.800,00
	6/5/2008

	4.600,00
	5/6/2008

	6.000,00
	5/6/2008

	5.055,00
	24/6/2008

	11.200,00
	17/7/2008

	5.000,00
	26/8/2008

	2.000,00
	26/8/2008

	5.000,00
	17/9/2008

	2.550,00
	18/9/2008

	2.350,00
	10/1/2008

	9.500,00
	11/1/2008

	5.500,00
	11/1/2008

	2.500,00
	29/1/2008

	2.200,00
	21/2/2008

	3.850,00
	27/2/2008

	5.000,00
	28/2/2008

	350,00
	20/3/2008

	1.000,00
	20/3/2008

	1.000,00
	20/3/2008

	4.500,00
	26/3/2008

	1.500,00
	10/4/2008

	3.850,00
	16/4/2008

	2.350,00
	16/4/2008

	3.000,00
	16/4/2008

	1.000,00
	21/5/2008

	1.350,00
	27/5/2008

	5.000,00
	5/6/2008

	2.500,00
	19/6/2008

	2.000,00
	23/6/2008

	3.000,00
	4/7/2008

	12.750,00
	10/7/2008

	5.000,00
	26/8/2008

	3.960,00
	27/8/2008

	3.960,00
	17/9/2008

	1.000,00
	18/9/2008

	1.278,00
	24/9/2008

	2.800,00
	30/9/2008

	4.960,00
	31/10/2008

	2.500,00
	6/11/2008

	1.500,00
	14/11/2008

	4.960,00
	27/11/2008

	4.100,00
	23/12/2008

	4.000,00
	30/12/2008

	2.500,00
	29/1/2008

	7.950,00
	21/2/2008

	7.900,00
	26/3/2008

	851,00
	17/4/2008

	851,00
	5/5/2008

	7.100,00
	8/5/2008

	7.030,00
	21/5/2008

	851,00
	3/6/2008

	851,00
	27/6/2008

	13.800,00
	10/7/2008

	7.500,00
	22/8/2008

	851,00
	27/8/2008

	8.000,00
	30/9/2008

	2.672,00
	18/12/2008

	2.500,00
	23/12/2008

	2.180,00
	23/12/2008

	3.500,00
	30/12/2008

	4.800,00
	30/12/2008

	1.240,00
	30/12/2008

aplicar ao Sr. Eduardo Henrique Tavares Dominici (CPF XXX.986.863-XX) , a multa prevista no art. 57 da Lei 8.443/1992 c/c o art. 267 do Regimento Interno, com a fixação do prazo de quinze dias, a contar da notificação, para comprovar, perante o Tribunal (art. 214, inciso III, alínea 'a', do Regimento Interno) , o recolhimento da dívida aos cofres do Tesouro Nacional, atualizada monetariamente desde a data do acórdão até a do efetivo recolhimento, se for paga após o vencimento, na forma da legislação em vigor;
autorizar, desde logo, a cobrança judicial das dívidas, caso não atendidas a notificação, na forma do disposto no art. 28, inciso II, da Lei 8.443/1992;
autorizar também, desde logo, se requerido, com fundamento no art. 28, inciso I, da Lei 8.443, de 1992, c/c o art. 217, §§ 1º e 2º do Regimento Interno do TCU, o parcelamento da (s) dívida (s) em até 36 parcelas, incidindo, sobre cada parcela, corrigida monetariamente, os correspondentes acréscimos legais, fixando-lhe o prazo de quinze dias, a contar do recebimento da notificação, para comprovar, perante o Tribunal, o recolhimento da primeira parcela, e de trinta dias, a contar da parcela anterior, para comprovar os recolhimentos das demais parcelas, devendo incidir, sobre cada valor mensal, atualizado monetariamente, os juros de mora devidos, no caso do débito, na forma prevista na legislação em vigor, alertando os responsáveis de que a falta de comprovação do recolhimento de qualquer parcela importará o vencimento antecipado do saldo devedor, nos termos do § 2º do art. 217 do Regimento Interno deste Tribunal; 
enviar cópia do Acórdão a ser prolatado, bem como do Relatório e do Voto que o fundamentarem à Procuradoria da República no Estado do Maranhão, nos termos do à § 3º do art. 16 da Lei 8.443/1992, c/c o § 7º do art. 209 do Regimento Interno do TCU, para adoção das medidas cabíveis; e
enviar cópia do Acórdão que vier a ser proferido ao Secretaria Especial do Desenvolvimento Social e aos responsáveis, para ciência, informando que a presente deliberação, acompanhada do Relatório e do Voto que a fundamenta, está disponível para a consulta no endereço www.tcu.gov.br/acordaos, além de esclarecer que, caso requerido, o TCU poderá fornecer sem custos as correspondentes cópias, de forma impressa.".
2.	O Secretário da SecexTCE manifestou-se de acordo com as análises e propostas contidas na instrução (peça 17) .
3.	O representante do MP/TCU manifestou-se nos seguintes termos (peça 18) :
"Trata-se de tomada de contas especial (TCE) instaurada pelo Ministério do Desenvolvimento Social (MDS) , em desfavor do Sr. Eduardo Henrique Tavares Dominici, ex-Prefeito de São João Batista/MA, gestão 2005-2008 e 2008-2011 (peça 4, p. 192-194) , em razão da não comprovação da boa e regular gestão dos recursos repassados ao referido município pelo Fundo Nacional de Assistência Social (FNAS) , nos exercícios de 2007 e 2008, na modalidade fundo a fundo, a título de cofinanciamento federal de ações continuadas de assistência social, no âmbito do Sistema Único de Assistência Social (SUAS) , e que tinham por objeto a execução dos serviços de Proteção Social Básica (PSB) e Proteção Social Especial (PSE) .
Tendo em vista a revelia do responsável e inexistindo nos autos elementos que permitam concluir pela ocorrência de boa-fé ou de outros excludentes de culpabilidade em sua conduta, este membro do Ministério Público de Contas manifesta-se de acordo com o encaminhamento sugerido pela unidade técnica, no sentido de julgar irregulares as presentes contas, condenar em débito o responsável, bem como aplicar-lhe a multa prevista no art. 57 da Lei 8.443/1992.".
	É o relatório.

não há.

Procurador Sérgio Ricardo Costa Caribé.

TOMADA DE CONTAS ESPECIAL. AUSÊNCIA DE COMPROVAÇÃO DA REGULAR E INTEGRAL APLICAÇÃO DOS RECURSOS REPASSADOS. CITAÇÃO DO GESTOR MUNICIPAL RESPONSÁVEL. REVELIA. CONTAS IRREGULARES. IMPUTAÇÃO DE DÉBITO E APLICAÇÃO DE MULTA.

TOMADA DE CONTAS ESPECIAL (TCE)

Tratam os autos de tomada de contas especial instaurada pelo Ministério do Desenvolvimento Social (MDS) , em desfavor do Sr. Eduardo Henrique Tavares Dominici, ex-Prefeito de São João Batista/MA, gestão 2005-2008 e 2008-2011 (peça 4, p. 192-194) , em razão da não comprovação da boa e regular gestão dos recursos repassados ao referido município pelo Fundo Nacional de Assistência Social (FNAS) , nos exercícios de 2007 e 2008, na modalidade fundo a fundo, a título de cofinanciamento federal de ações continuadas de assistência social, no âmbito do Sistema Único de Assistência Social (SUAS) , e que tinham por objeto a execução dos serviços de Proteção Social Básica (PSB) e Proteção Social Especial (PSE) .
2. Conforme relatado, o Fundo Nacional de Assistência Social - FNAS transferiu ao referido município recursos no montante de R$ 426.152,39, no exercício de 2007, e R$ 361.091,00, no exercício de 2008 (§ 2º da instrução, peça 15) . Apesar de os instrumentos de prestação de contas referentes aos dois exercícios terem sido disponibilizados no SUAS Web, ambos com parecer do Conselho Municipal de Assistência Social - CMAS, o Controle Interno impugnou parcialmente as despesas no valor total de R$ 318.509,19, valor pelo qual foi constituída a presente TCE (§§ 3º a 8º da instrução, peça 15) .
3. Já nesta Corte, apesar de regularmente citado (§§ 9º a 11 da instrução, peça 15) , o responsável não apresentou alegações de defesa (§§ 12, 21 a 27 da instrução, peça 15) .
4. Acolho as análises e conclusões da unidade técnica como razões de decidir nestes autos.
5. Com efeito, uma vez que os recursos foram integralmente geridos na gestão do responsável, que as prestações de contas apresentadas não comprovaram a adequada aplicação integral dos recursos, falhando em demonstrar o destino do referido montante de R$ 318.509,19 em valores originais, conforme análise procedida pelo Controle Interno e endossada pela unidade técnica desta Corte, que o responsável, apesar de regularmente notificado, não apresentou informações e documentos complementares a respeito da utilização dos recursos repassados, e que a conduta do responsável não permite concluir tenha ele agido em boa-fé, só posso concordar com a proposta da unidade técnica no sentido do julgamento da presente TCE pela irregularidade, com imputação de débito equivalente ao referido montante, corrigido na forma da lei e acrescido dos encargos legais, e com aplicação da sanção prevista no art. 57 da Lei 8.443/92.
6. Registro que a multa a ser aplicada se sujeita ao prazo prescricional de 10 anos, conforme jurisprudência deste Tribunal, pelo que deverá incidir e ser proporcional apenas aos montantes, cuja aplicação não tenha sido comprovada, recebidos após 25/08/2008, que perfazem o montante de R$ 99.561,00, uma vez que citação foi ordenada em 25/08/2018 (§§ 28 e 29 da instrução, peça 15) . Fixo o valor de tal apenação, ponderadas as circunstâncias do caso concreto, em 35% do valor original, arredondado para o milhar mais próximo.
	Assim, concordando com as propostas uniformes apresentadas pela SecexTCE, acolhidas pelo MP/TCU, manifesto-me por que o Tribunal adote o Acórdão que ora submeto à deliberação deste Colegiado.
TCU, Sala das Sessões Ministro Luciano Brandão Alves de Souza, em 25 de agosto de 2020.
AUGUSTO SHERMAN CAVALCANTI 
Relator